---
title: "1. Elágazások és ciklusok"
subtitle: |
  | Kurzus: Programozás I. 4. óra
author: |
  | Oktató: Balogh Kitti kttblgh@gmail.com
date: "Időpont: 2017-03-07"
output: html_document
---

```{r setup, include=FALSE}
knitr::opts_chunk$set(echo = TRUE)
knitr::opts_knit$set(root.dir = '../../')
```

## Vázlat

- [Elágazások általában](#elagazasok-altalaban)
- [Elágazások - if](#elagazasok-if)
- [Elágazások - if és else](#elagazasok-if-es-else)
- [Elágazások - ifelse](#elagazasok-ifelse)
- [Ciklusok általában](#ciklusok-altalaban)
- [Ciklusok - for](#ciklusok-for)
- [Ciklusok - while](#ciklusok-while)
- [Irodalom](#irodalom)

## Elágazások általában

- Elágazásokat akkor használunk, amikor valamilyen feltétel esetében bizonyos műveleteket szeretnénk elvégeztetni, ha pedig a feltétel nem teljesül, akkor más műveleteket, vagy semmilyen műveletet nem szeretnénk elvégeztetni.
- A beszélt nyelvben ezt a "ha..., akkor..." szerkezetű mondattal szoktuk kifejezni.
- R-ben az ```if```, az ```else``` és az ```ifelse``` a leggyakrabban használt elágazások, ritkábban ```switch```-csel is lehet találkozni.

## Elágazások - if
- A leggyakrabban használt elágazás az ```if```.
- Lényegében ezt fejezi ki: Ha a feltétel igaz, akkor hajts végre valamilyen művelete(ke)t, különben ne csinálj semmit.
- A feltétel tesztelését zárójelbe tesszük. A legalapvetőbb operátorok a feltétel tesztelésekor a ```==``` (egyenlő), a ```<``` (kisebb), a ```<=``` (kisebb egyenlő), a ```>``` (nagyobb), a ```>=``` (nagyobb egyenlő) és a ```!=``` (nem egyenlő).
- Ha feltétel teljesül, akkor annak ```TRUE``` lesz az eredménye, ha nem teljesül, ```FALSE```.
- A feltétel teljesülésekor végrehajtandó művelete(ke)t kapcsos zárójelek közé tesszük.
- Az if szerkezete tehát valamennyire hasonlít a függvényekéhez.

```{r, echo = TRUE, error = TRUE}
#----Elágazások - if------------------------------------------------------------
## if szerkezete
```

```
if (feltétel) {
  művelet
}
```

```{r, echo = TRUE, error = TRUE}
## Egyszerű if műveletek

# hozzárendeljük az 1-es számot egy number objektumhoz
number <- 1

# azt a feltételt nézzük meg if-fel, hogy a number egyenlő-e 1-gyel
# a feltétel igaz, teljesül, ezért végrehajtja a műveletet
if (number == 1) {
  print("Ez valóban 1.")
}

# azt a feltételt nézzük meg if-fel, hogy a number egyenlő-e 0-val
# a feltétel nem teljesül, ezért nem hajt végre műveletet
if (number == 0) {
  print("Ez valóban 0.")
}
```

## Elágazások - if és else
- Előbb láttuk, hogy ha az ```if```-ben nem teljesül a feltétel, akkor nem történik semmi. Sokszor azonban azt szeretnénk, hogy ha nem teljesül, akkor valamilyen más művelet(ek) hajtódjanak végre. Ilyenkor használjuk az ```else```-t.
- Az ```else``` után kapcsos zárójelbe írjuk a feltétel nem teljesülésekor végrehajtandó műveleteket.

```{r, echo = TRUE, error = TRUE}
#----Elágazások - if és else----------------------------------------------------
## if és else szerkezete
```
```
if (feltétel) {
  művelet
} else {
  más művelet
}
```

```{r, echo = TRUE, error = TRUE}
## Egyszerű if-else műveletek

# azt a feltételt nézzük meg if-fel, hogy a number egyenlő-e 1-gyel
# a feltétel igaz, teljesül, ezért végrehajtja az if-ben megszabott műveletet
if (number == 1) {
  print("Ez valóban 1.")
} else {
  print("Ez nem 1.")
}

# azt a feltételt nézzük meg if-fel, hogy a number egyenlő-e 0-val
# a feltétel nem teljesül, ezért az else-ben megszabott műveletet hajtja végre
if (number == 0) {
  print("Ez valóban 0.")
} else {
  print("Ez nem 0.")
}

## Függvénybe szerkesztve
check_number <- function(number) {
  if (number == 1) {
    print("Ez valóban 1.")
  } else {
    print("Ez nem 1.")
  }
}

check_number(1)
check_number(100)
check_number("a")
```

```{r, echo = TRUE, error = TRUE}
## if és else szerkezete több feltétel esetén
# 3 feltétel esetén:
```
```
if (feltétel) {
  művelet1
} else if (feltétel2) {
  művelet2
} else if (feltétel3) {
  művelet3
} else {
  művelet4
}
```
```{r, echo = TRUE, error = TRUE}
## Előző függvény több feltétel esetén
check_number_complex <- function(number) {
  if (number == 1) {
    print("Ez valóban 1.")
  } else if (number == 0) {
    print("Ez 0.")
  } else if (class(number) != "numeric") {
    print("Ez nem is szám.")
  } else {
    print("Ez se nem 0, se nem 1, de valamilyen szám.")
  }
}

check_number_complex(1)
check_number_complex(0)
check_number_complex(100)
check_number_complex("a")
  
```
## Elágazások - ifelse
- Az ```ifelse``` előnye, hogy vektorizált, ezért adott esetben gyorsabb (és szebb is) ezt alkalmazni R-ben.
- Az ```ifelse``` első argumentuma a feltétel, a második a feltétel teljesülésekor végrehajtandó művelet, a harmadik a feltétel nem teljesülésekor végrehajtandó művelet.
```{r, echo = TRUE, error = TRUE}
#----Elágazások - if------------------------------------------------------------
## ifelse szerkezete
```
```
ifelse(feltétel, művelet1, művelet2)
```
```{r, echo = TRUE, error = TRUE}
## Egyszerű ifelse műveletek
ifelse(number == 1, "Ez valóban 1.", "Ez nem 1.")

ifelse(number == 0, "Ez valóban 1.", "Ez nem 1.")

numbers <- c(1, 0, 1, 2)
ifelse(numbers == 1, "Ez valóban 1.", "Ez nem 1.")
ifelse(numbers == 1, numbers * 100, numbers)

## Függvénybe szerkesztve
# előző if-else-es check_number függvényt írjuk át
check_number_v2 <- function(number) {
  if (number == 1) {
    print("Ez valóban 1.")
  } else {
    print("Ez nem 1.")
  }
}

check_number_v2(1)
check_number_v2(100)
check_number_v2("a")

# több feltétel esetén
# előző check_number_complex függvényt írjuk át
check_number_complex_v2 <- function(number) {
  ifelse (number == 1, "Ez valóban 1.",
          ifelse(number == 0, "Ez 0.",
                 ifelse(class(number) != "numeric", "Ez nem is szám.", 
                        "Ez se nem 0, se nem 1, de valamilyen szám.")))
}

check_number_complex_v2(1)
check_number_complex_v2(0)
check_number_complex_v2(100)
check_number_complex_v2("a")
```