---
title: "1. Elágazások és ciklusok"
subtitle: |
  | Kurzus: Programozás I. 4. óra
author: |
  | Oktató: Balogh Kitti kttblgh@gmail.com
date: "Időpont: 2017-03-07"
output: html_document
---

```{r setup, include=FALSE}
knitr::opts_chunk$set(echo = TRUE)
knitr::opts_knit$set(root.dir = '../../')
```

## Vázlat

- [Elágazások általában](#elagazasok-altalaban)
- [Elágazások - if](#elagazasok-if)
- [Elágazások - if és else](#elagazasok-if-es-else)
    - [If-else egy feltétel esetén](#if-else-egy-feltetel-eseten)
    - [If-else több feltétel esetén](#if-else-tobb-feltetel-eseten)
    - [If-else több feltétel egy feltételben való megadása esetén](#if-else-tobb-feltetel-egy-feltetelben-valo-megadasa-eseten)
- [Elágazások - ifelse](#elagazasok-ifelse)
    - [Ifelse egy feltétel esetén](#ifelse-egy-feltetel-eseten)
    - [Ifelse több feltétel esetén](#ifelse-tobb-feltetel-eseten)
    - [Ifelse több feltétel egy feltételben való megadása esetén](#ifelse-tobb-feltetel-egy-feltetelben-valo-megadasa-eseten)
- [Ciklusok általában](#ciklusok-altalaban)
- [Ciklusok - for](#ciklusok-for)
    - [For ciklus vektorokkal](#for-ciklus-vektorokkal)
    - [For ciklus mátrixokkal](#for-ciklus-mátrixokkal)
    - [For ciklus data frame-ekkel](#for-ciklus-data-frame-ekkel)
    - [For ciklus menetének befolyásolása](#for-ciklus-menetenek-befolyasolasa)
- [Ciklusok - while](#ciklusok-while)
    - [While ciklus mátrixokkal](#for-ciklus-mátrixokkal)
    - [While ciklus data frame-ekkel](#for-ciklus-data-frame-ekkel)
- [Irodalom](#irodalom)

## Elágazások általában

- Elágazásokat akkor használunk, amikor valamilyen feltétel esetében bizonyos műveleteket szeretnénk elvégeztetni, ha pedig a feltétel nem teljesül, akkor más műveleteket, vagy semmilyen műveletet nem szeretnénk elvégeztetni.
- A beszélt nyelvben ezt a "ha..., akkor..." szerkezetű mondattal szoktuk kifejezni.
- R-ben az ```if```, az ```else``` és az ```ifelse``` a leggyakrabban használt elágazások, ritkábban ```switch```-csel is lehet találkozni.

## Elágazások - if
- A leggyakrabban használt elágazás az ```if```.
- Lényegében ezt fejezi ki: Ha a feltétel igaz, akkor hajts végre valamilyen művelete(ke)t, különben ne csinálj semmit.
- A feltétel tesztelését zárójelbe tesszük. A legalapvetőbb operátorok a feltétel tesztelésekor a ```==``` (egyenlő), a ```<``` (kisebb), a ```<=``` (kisebb egyenlő), a ```>``` (nagyobb), a ```>=``` (nagyobb egyenlő) és a ```!=``` (nem egyenlő).
- Ha feltétel teljesül, akkor annak ```TRUE``` lesz az eredménye, ha nem teljesül, ```FALSE```.
- A feltétel teljesülésekor végrehajtandó művelete(ke)t kapcsos zárójelek közé tesszük.
- Az if szerkezete tehát valamennyire hasonlít a függvényekéhez.

```{r, echo = TRUE, error = TRUE}
#----Elágazások - if------------------------------------------------------------
## if szerkezete
```

```
if (feltétel) {
  művelet
}
```

```{r, echo = TRUE, error = TRUE}
## Egyszerű if műveletek

# hozzárendeljük az 1-es számot egy number objektumhoz
number <- 1

# azt a feltételt nézzük meg if-fel, hogy a number egyenlő-e 1-gyel
# a feltétel igaz, teljesül, ezért végrehajtja a műveletet
if (number == 1) {
  print("Ez valóban 1.")
}

# azt a feltételt nézzük meg if-fel, hogy a number egyenlő-e 0-val
# a feltétel nem teljesül, ezért nem hajt végre műveletet
if (number == 0) {
  print("Ez valóban 0.")
}
```

## Elágazások - if és else
- Előbb láttuk, hogy ha az ```if```-ben nem teljesül a feltétel, akkor nem történik semmi. Sokszor azonban azt szeretnénk, hogy ha nem teljesül, akkor valamilyen más művelet(ek) hajtódjanak végre. Ilyenkor használjuk az ```else```-t.
- Az ```else``` után kapcsos zárójelbe írjuk az előző feltétel nem teljesülésekor végrehajtandó művelete(ke)t.

### If-else egy feltétel esetén
```{r, echo = TRUE, error = TRUE}
#----Elágazások - if és else----------------------------------------------------
## if és else szerkezete
```
```
if (feltétel) {
  művelet1
} else {
  művelet2
}
```

```{r, echo = TRUE, error = TRUE}
## Egyszerű if-else műveletek

# azt a feltételt nézzük meg if-fel, hogy a number egyenlő-e 1-gyel
# a feltétel igaz, teljesül, ezért végrehajtja az if-ben megszabott műveletet
if (number == 1) {
  print("Ez valóban 1.")
} else {
  print("Ez nem 1.")
}

# azt a feltételt nézzük meg if-fel, hogy a number egyenlő-e 0-val
# a feltétel nem teljesül, ezért az else-ben megszabott műveletet hajtja végre
if (number == 0) {
  print("Ez valóban 0.")
} else {
  print("Ez nem 0.")
}

## Függvénybe szerkesztve
check_number <- function(number) {
  if (number == 1) {
    print("Ez valóban 1.")
  } else {
    print("Ez nem 1.")
  }
}

check_number(1)
check_number(100)
check_number("a")
```

### If-else több feltétel esetén

- Ha egynél több feltételt szeretnénk tesztelni, úgy tudjuk megtenni, hogy egy ```if``` szerkezettel kezdünk, amiben megadjuk az első feltételt és a teljesülése esetén végrehajtandó műveletet.
- Majd a további feltételek esetében az ```else if``` szerkezetet írunk, amnek pont olyan a szerlezete, mint az ```if```-nek. Ezt annyiszor ismételjük meg, ahány feltétel teljesülését szeretnénk ellenőrizni.
- Végül egy ```else``` szerkezettel zárunk, ami azt a műveletet adja meg, ami az előző feltételek nem teljesülése esetén történjen.

```{r, echo = TRUE, error = TRUE}
## if és else szerkezete több feltétel esetén
# 3 feltétel esetén:
```
```
if (feltétel) {
  művelet1
} else if (feltétel2) {
  művelet2
} else if (feltétel3) {
  művelet3
} else {
  művelet4
}
```
```{r, echo = TRUE, error = TRUE}
## Előző függvény több feltétel esetén
check_number_complex <- function(number) {
  if (number == 1) {
    print("Ez valóban 1.")
  } else if (number == 0) {
    print("Ez 0.")
  } else if (class(number) != "numeric") {
    print("Ez nem is szám.")
  } else {
    print("Ez se nem 0, se nem 1, de valamilyen szám.")
  }
}

check_number_complex(1)
check_number_complex(0)
check_number_complex(100)
check_number_complex("a")
  
```
### If-else több feltétel egy feltételben való megadása esetén
- Ha egy feltételben több feltételt szeretnénk megnézni egyszerre, a ```&``` (és) vagy ```|``` (vagy) jeleket használhatjuk a feltételek összekapcsolására.

```{r, echo = TRUE, error = TRUE}
## if és else több feltétel egy feltételben való megadása esetén
```
```
if (feltétel1 & feltétel2) {
  művelet1
} else {
  művelet2
}

if (feltétel1 | feltétel2) {
  művelet1
} else {
  művelet2
}
```
```{r, echo = TRUE, error = TRUE}
## check_number függvény több feltétel együttes megadása esetén - or
check_number_or <- function(number) {
  if (number == 1 | number == 0) {
    print("Ez 0 vagy 1.")
  } else {
    print("Ez se nem 0, se nem 1.")
  }
}

check_number_or(1)
check_number_or(100)

## check_number függvény több feltétel együttes megadása esetén - and
check_number_and <- function(number) {
  if (number < 2 & number >= 0) {
    print("Ez 0 vagy 1.")
  } else {
    print("Ez se nem 0, se nem 1.")
  }
}

check_number_and(1)
check_number_and(100)
```


## Elágazások - ifelse
- Az ```ifelse``` előnye, hogy vektorizált, ezért adott esetben gyorsabb (és szebb is) ezt alkalmazni R-ben.
- Az ```ifelse``` első argumentuma a feltétel, a második a feltétel teljesülésekor végrehajtandó művelet, a harmadik a feltétel nem teljesülésekor végrehajtandó művelet.

### Ifelse egy feltétel esetén
```{r, echo = TRUE, error = TRUE}
#----Elágazások - ifelse--------------------------------------------------------
## ifelse szerkezete
```
```
ifelse(feltétel, művelet1, művelet2)
```
```{r, echo = TRUE, error = TRUE}
## Egyszerű ifelse műveletek
ifelse(number == 1, "Ez valóban 1.", "Ez nem 1.")

ifelse(number == 0, "Ez valóban 1.", "Ez nem 1.")

numbers <- c(1, 0, 1, 2)
ifelse(numbers == 1, "Ez valóban 1.", "Ez nem 1.")
ifelse(numbers == 1, numbers * 100, numbers)

## Függvénybe szerkesztve
# előző if-else-es check_number függvényt írjuk át
check_number_v2 <- function(number) {
  if (number == 1) {
    print("Ez valóban 1.")
  } else {
    print("Ez nem 1.")
  }
}

check_number_v2(1)
check_number_v2(100)
check_number_v2("a")
```

### Ifelse több feltétel esetén
```{r, echo = TRUE, error = TRUE}
## ifelse több feltétel esetén
# előző check_number_complex függvényt írjuk át
check_number_complex_v2 <- function(number) {
  ifelse (number == 1, "Ez valóban 1.",
          ifelse(number == 0, "Ez 0.",
                 ifelse(class(number) != "numeric", "Ez nem is szám.", 
                        "Ez se nem 0, se nem 1, de valamilyen szám.")))
}

check_number_complex_v2(1)
check_number_complex_v2(0)
check_number_complex_v2(100)
check_number_complex_v2("a")
```

### Ifelse több feltétel egy feltételben való megadása esetén

```{r, echo = TRUE, error = TRUE}
## ifelse több feltétel egy feltételben való megadása esetén
# check_number_or függvényt írjuk át
check_number_or_v2 <- function(number) {
  ifelse(number == 1 | number == 0, "Ez 0 vagy 1.", "Ez se nem 0, se nem 1.")
}

check_number_or(1)
check_number_or(100)

# check_number_and függvényt írjuk át
check_number_and_v2 <- function(number) {
  ifelse(number < 2 & number >= 0, "Ez 0 vagy 1.", "Ez se nem 0, se nem 1.")
}

check_number_and(1)
check_number_and(100)
```

## Ciklusok általában
- Amikor R-t tanulunk, általában akkor használunk ciklusokat, amikor végig szeretnénk iterálni egy data frame, egy vektor, egy mátrix vagy egy lista elemein.
- A ciklusok írása más nyelvekben teljesen természetes, R-ben viszont inkább arra törekszünk, hogy vektorizáltan írjunk kódot, amivel gyorsabbá, hatékonyabbá, áttekinthetőbbé tesszük a folyamatokat. A ciklusok tehát R-ben legtöbbször mellőzendők
- Mégis sokan használják a ```for``` és ```while``` ciklusokat, valamint érdemes tisztában lenni a működésükkel, ezért ezen az órán megismerjük ezt a két ciklusfajtát.
- Következő órán a vektorizált megfelelőiket fogjuk venni.

## Ciklusok - for
- A leggyakrabban használt ciklus a ```for``` ciklus.
- A ```for``` ciklus egy vektorral meghatározott indexsoron iterál végig és az adott iterációban sorra jövő index felhasználásával végez műveleteket.
- Például ha egy 10 soros data frame soraival szeretnénk valamilyen műveletet végezni, akkor egy 1-10-ig tartó vektorral végig tudunk iterálni a data frame sorain, ha a vektor elemeit használjuk indexként.
- A ```for``` ciklus szerkezete hasonló a függvényekéhez vagy például az ```if```-hez. A ```for``` utáni zárójelnek három tagja van: az első az index, a második az in szó, a harmadik a vektor, ami az indexeket meghatározza. Ezután kapcsos zárójelbe tesszük az(oka)t a művelet(ek)et, ami(k)nek a végrehajtásához az indexet vesszük segítségül.

```{r, echo = TRUE, error = TRUE}
#----Ciklusok - for-------------------------------------------------------------
## for ciklus szerkezete
```
```
for (i in vector) {
  művelet(ek) i index segítségével
}
```
```{r, echo = TRUE, error = TRUE}
## Egyszerű for ciklusok

# printeljük ki az egész számokat 1-től 10-ig
for (i in 1:10) {
  print(i)
}
```

### For ciklus vektorokkal
```{r, echo = TRUE, error = TRUE}
## Iterálás vektor elemein for ciklussal
# hozzunk létre egy vektort páratlan számokkal 1-től 10-ig
odd_numbers <- seq(1, 10, by = 2)
odd_numbers

even_numbers <- NA
# adjunk hozzá minden elemhez 1-t
for (i in 1:length(odd_numbers)) {
  even_numbers[i] <- odd_numbers[i] + 1
}
even_numbers

# nincs sok értelme, a matematikai műveletek alapból vektorizáltak
odd_numbers + 1

```

### For ciklus mátrixokkal
```{r, echo = TRUE, error = TRUE}
## Iterálás mátrix elemein for ciklussal
# készítsünk egy 5x2-ös mátrixot, ami 1-től 10-ig tartalmazza az egész számokat
m <- matrix(1:10, 5, 2)
m

# adjunk hozzá minden sor első oszlopában lévő elemhez 100-at
for (j in 1:nrow(m)) {
  m[j, 1] <- m[j, 1] + 100
}
m

# osszuk el 2-vel minden oszlop 3. elemét
for (k in 1:ncol(m)) {
  m[3, k] <- m[3, k] / 2
}
m

```

### For ciklus data frame-ekkel
```{r, echo = TRUE, error = TRUE}
## Iterálás data frame elemein for ciklussal
# készítsünk egy 5 sorból és 2 oszlopból álló data frame-et
df <- data.frame(numbers = 1:5, letters = c("a", "b", "c", "d", "e"),
                  stringsAsFactors = F)
df

# szorozzuk meg 2-vel a numbers oszlopban lévő elemeket
for (i in 1:nrow(df)){
  df$numbers[i] <- df$numbers[i] * 2
}
df

# fűzzünk hozzá egy "a" betűt a letters oszlop minden eleméhez 
for (j in 1:nrow(df)){
  df$letters[j] <- paste0(df$letters[j], "a")
}
df

```

### For ciklus menetének befolyásolása
- A ciklus menetét meg is tudjuk törni vagy át is léptethetünk egy-egy iterálást
- Előbbit a ```break```, utóbbit a ```next``` függvénnyel tudjuk elérni.
```{r, echo = TRUE, error = TRUE}
## For ciklus menetének befolyásolása

## next
# printeljük ki az egész számokat 1-től 10-ig, de hagyjuk ki a 3-ast
for (i in 1:10) {
  if (i == 3) {
    next
  }
  print(i)
}

## break
# készítsünk egy for ciklust, ami alapesetben kiprintelné az egész számokat
# 1-től 10-ig, de csak 3-ig engedjük
for (i in 1:10) {
  if (i == 4) {
    break
  }
  print(i)
}
```

## Ciklusok - while
- A ```while``` ciklus addig futtatja egy műveletet vagy műveleteket, amíg a meghatározott feltétel teljesül.
- A feltételt zárójelbe írjuk, a művelete(ke)t kapcsos zárójelbe.
- A ```while``` ciklussal általában könnyen bele szoktak futni végtelen ciklusokba.

```{r, echo = TRUE, error = TRUE}
#----Ciklusok - while-----------------------------------------------------------
## while ciklus szerkezete
```
```
while (feltétel) {
  művelet
}
```
```{r, echo = TRUE, error = TRUE}
## Egyszerű while ciklusok

# printeljük ki az egész számokat 1-től 10-ig
x <- 1
while (x <= 10) {
  print(x)
  x <- x + 1
}
```

### While ciklus data frame-ekkel
```{r, echo = TRUE, error = TRUE}
## Iterálás mátrix elemein for ciklussal
# készítsünk egy 5x2-ös mátrixot, ami 1-től 10-ig tartalmazza az egész számokat
m <- matrix(1:10, 5, 2)
m

# adjunk hozzá minden sor első oszlopában lévő elemhez 100-at
j <- 1
while (j <= nrow(m)) {
  m[j, 1] <- m[j, 1] + 100
  j <- j + 1
}
m

# osszuk el 2-vel minden oszlop 3. elemét
k <- 1
while (k <= ncol(m)) {
  m[3, k] <- m[3, k] / 2
  k <- k + 1
}
m
```

### While ciklus data frame-ekkel
```{r, echo = TRUE, error = TRUE}
## Iterálás data frame elemein for ciklussal
# készítsünk egy 5 sorból és 2 oszlopból álló data frame-et
df <- data.frame(numbers = 1:5, letters = c("a", "b", "c", "d", "e"),
                  stringsAsFactors = F)
df

# szorozzuk meg 2-vel a numbers oszlopban lévő elemeket
i <- 1
while (i <= nrow(df)){
  df$numbers[i] <- df$numbers[i] * 2
  i <- i + 1
}
df

# fűzzünk hozzá egy "a" betűt a letters oszlop minden eleméhez 
j <- 1
while (j <= nrow(df)){
  df$letters[j] <- paste0(df$letters[j], "a")
  j <- j + 1
}
df

```

## Irodalom
- Lander 9-10
- Crawley 2.10.1-2.10.3
- Matloff 7.1